ACORDAO-COMPLETO-2493034

ACÓRDÃO 4826/2022 ATA 29/2022 - PRIMEIRA CÂMARA

VISTOS, relatados e discutidos estes autos de Tomada de Contas Especial instaurada pelo Fundo Nacional de Desenvolvimento da Educação em razão da omissão do dever de prestar contas dos recursos repassados no exercício de 2007 ao Município de Dom Pedro/MA, por força do Programa Brasil Alfabetizado, e da não comprovação da execução do objeto do Convênio 816259/2007 (Siafi 600443) , cujo objeto era o apoio financeiro para o desenvolvimento de ações de formação de professores para atendimento educacional especializado,
ACORDAM os Ministros do Tribunal de Contas da União, reunidos em sessão de Primeira Câmara, diante das razões expostas pelo relator, em:
9.1. considerar revel José de Ribamar Costa Filho, para todos os efeitos, com fundamento no art. 12, § 3º, da Lei 8.443/1992, dando-se prosseguimento ao processo;
9.2. julgar irregulares as contas de José de Ribamar Costa Filho, com fundamento nos arts. 1º, inciso I, 16, III, "a", "b" e "c", e 19, caput, da Lei 8.443/1992, e condená-lo solidariamente ao pagamento das quantias a seguir especificadas, com a fixação do prazo de quinze dias, a contar da notificação, para que comprove, perante o Tribunal (art. 214, inciso III, alínea "a", do Regimento Interno do TCU) , o recolhimento da dívida ao Fundo Nacional de Desenvolvimento da Educação, atualizada monetariamente e acrescida dos juros de mora, calculados a partir das datas discriminadas, até a data do recolhimento, na forma prevista na legislação em vigor;
	Valor histórico (R$) 
	Data

	32.511,60
	04/03/2007

	20.904,00
	21/12/2007

	13.936,00
	26/12/2007

9.3. aplicar a José de Ribamar Costa Filho a multa individual prevista no artigo 57 da Lei 8.443/1992, no valor de R$ 150.000,00 (cento e cinquenta mil reais) , fixando-lhe o prazo de 15 (quinze) dias, a contar da notificação, para que comprove, perante o Tribunal (art. 214, inciso III, alínea "a", do Regimento Interno) , o recolhimento da dívida ao Tesouro Nacional, atualizada monetariamente desde a data do presente acórdão até a do efetivo recolhimento, se for paga após o vencimento, na forma da legislação em vigor;
9.4. autorizar, desde logo, a cobrança judicial da dívida, caso não atendida a notificação, na forma do disposto no art. 28, inciso II, da Lei 8.443/1992;
9.5. dar ciência do presente acórdão ao Fundo Nacional de Desenvolvimento da Educação e ao responsável;
9.6. encaminhar cópia desta deliberação ao Procurador-Chefe da Procuradoria da República no Estado do Maranhão, nos termos do art. 16, § 3º, da Lei 8.443/1992 c/c o art. 209, § 7º, do Regimento Interno do TCU, para adoção das medidas que entender cabíveis.

Tomada de Contas Especial instaurada pelo FNDE/ME, em razão da omissão no dever de prestar contas do programa BRALF/2007 e Convênio Nº 816259/2007, celebrado com a PM de Dom Pedro-MA, no exercício de 2007 e 2008.

Primeira Câmara

Município de Dom Pedro - MA.

3. Interessados/Responsáveis:
3.1. Interessado: Fundo Nacional de Desenvolvimento da Educação (00.378.257/0001-81).
3.2. Responsável: José de Ribamar Costa Filho (XXX.681.003-XX).

13.1. Ministros presentes: Benjamin Zymler (na Presidência) e Walton Alencar Rodrigues (Relator).
13.2. Ministro-Substituto convocado: Marcos Bemquerer Costa.
13.3. Ministros-Substitutos presentes: Augusto Sherman Cavalcanti e Weder de Oliveira.

WALTON ALENCAR RODRIGUES

Adoto, como relatório, a instrução da unidade técnica (peças ) , que contou com a anuência do Ministério Público junto ao TCU (peça ) :
Cuidam os autos de Tomada de Contas Especial instaurada pelo Fundo Nacional de Desenvolvimento da Educação - FNDE, em razão da omissão do dever de prestar contas dos recursos do Programa Brasil Alfabetizado - BRALF, repassados no exercício de 2007 à prefeitura de Dom Pedro/MA, e não comprovação da execução do objeto do Convênio 816259/2007 (Siafi 600443) , o qual teve por objeto conceder apoio financeiro para o desenvolvimento de ações que promovam a inclusão de alunos com necessidades educacionais especiais, por meio da ação de formação de professores para atendimento educacional especializado, conforme plano de trabalho aprovado (peça 1, p.343-361) 
HISTÓRICO
No que tange ao convênio 816259/2007 (peça 2, p.34-56) , observa-se que objeto era a concessão de apoio financeiro para o desenvolvimento de ações na área de inclusão e capacitação de professores, conforme plano de trabalho aprovado. Os recursos foram transferidos mediante a ordem bancária 20080B816309, no valor de R$ 32.511,60, creditado na conta vinculada em 4/3/2007, conforme extrato à peça 2, p. 90.
Verifica-se que, relativamente à referida avença, foi apontada a não comprovação da execução do seu objeto tendo, em vista o não encaminhamento dos documentos necessários à comprovação da efetiva capacitação de docentes, conforme parecer técnico-pedagógico 189/2013- COPES/CGPES/DIGAP/FNDE/MEC (peça 3, p.36) , que reprova a prestação de contas enviada pelo gestor. 
Com relação ao BRALF, exercício 2007, foram repassadas ao município de Dom Pedro/MA as ordens bancárias 2007OB780379, no valor de R$ 20.904,00, creditado na conta específica em 21/12/2007 e 2007OB780422, no valor de R$ 13.936,00, creditado na conta específica em 26/12/2007, conforme (peça 1, p.45, 319) .
A irregularidade apontada com relação aso recursos do BRALF foi a omissão do dever de prestar contas, e a consequente não comprovação da aplicação dos recursos para a finalidade a qual foi destinada.
O quadro abaixo sintetiza os débitos apurados de acordo com as irregularidades apontadas na fase interna desta tomada de contas especial:
	Débito (R$) 
	Data
	OB
	Irregularidade

	32.511,60
	4/3/2007
	20080B816309
	não comprovação da execução do convênio 8162599

	20.904,00
	21/12/2007
	2007OB780379
	Omissão do dever de prestas do conta dos recursos oriundos do BRALF/2007

	13.936,00
	26/12/2007
	2007OB780422
	
Notificado para proceder à devolução dos recursos (Peça 1, p. 55-57, Peça 2, p. 120-124, Peça 3, p.22-28, p. 74, 104-112) , o responsável manteve-se inerte.
Em seu relatório (peça 3, p. 118-130) , o Tomador de Contas concluiu pelo dano ao erário, tendo apontado como responsável o Sr. José Ribamar Costa Filho, ex-prefeito do município de Dom Pedro/MA e gestor dos programas à época, imputando-lhe o débito total de R$ 67.351,60.
	O Relatório de Auditoria do Controle Interno (peça 3, p.152-155) , contém a devida manifestação de acordo com o disposto na Instrução normativa TCU 71/2012, tendo concluído aquela instância de Controle pela irregularidade das respectivas contas, conforme Certificado de Auditoria (peça 3, p. 156 e Parecer do Dirigente do Órgão de Controle Interno (peça 3, p. 158) . Em Pronunciamento Ministerial (peça 3, p. 160) , o Ministro da Educação, na forma do art. 52 da Lei 8.443, de 16 de julho de 1992, atesta haver tomado conhecimento das conclusões do Controle Interno acerca das presentes contas.
No âmbito do TCU, conforme se verifica na instrução inicial (peça 5) , foi proposta a citação do responsável. Após a anuência do Titular da Unidade Técnica, o ex-gestor foi regularmente citado conforme abaixo evidenciado.
	Comunicação 
	Data de expedição
	Peça
	Origem do endereço
	Data da ciência ou motivo da devolução
	Peça da ciência
	Peça da Resposta

	Ofício 26887/2021-Secomp-4
	01/06/2021
	48
	Cadastros de cia. de energia, telefonia etc.
	09/06/2021
	49
	Não houve

	Ofício 44334/2020-Secomp-4
	11/09/2020
	40
	Cadastros de cia. de energia, telefonia etc.
	22/09/2020
	41
	Não houve

	Ofício 44335/2020-Secomp-4
	11/09/2020
	39
	Outros
	Desconhecido
	Não houve
	Não houve

	Ofício 60991/2020-Secomp-4
	24/11/2020
	43
	Receita Federal
	Ausente
	Não houve
	Não houve

	Ofício 11374/2019-Secomp-4
	21/11/2019
	34
	Receita Federal
	Não procurado
	Não houve
	Não houve

EXAME TÉCNICO
Preliminarmente, cumpre frisar que o FNDE procedeu corretamente quanto à consolidação dos débitos apurados por ocasião das ocorrências verificadas no programa BRALF/2007 e no convênio 816259, conforme determina o art. 15, inciso IV da IN TCU 71/2012, vigente à época, o que proporcionou a instauração da presente tomada de contas especial.
No que toca aos recursos provenientes do BRALF/2007, constatou-se que não houve prestação de contas referentes ao exercício de 2007, sob a responsabilidade do Sr. José Ribamar Costa Filho (gestor do município entre os exercícios de 2005-2008) . Ademais, mesmo após ter sido regularmente citado, o responsável não recolheu os débitos apontados, tem tampouco juntou alegações de defesa para as ocorrências apontadas. Assim, resta caracterizada a não comprovação da boa e regular aplicação dos recursos federais em comento.
Com relação ao convênio 816259/2007, também permanece inalterada a irregularidade apontada pelo tomador de contas, qual seja, a não comprovação da execução do seu objeto, tendo em vista o não encaminhamento dos documentos necessários à comprovação da efetiva capacitação de docentes, conforme parecer técnico-pedagógico 189/2013- COPES/CGPES/DIGAP/FNDE/MEC (peça 3, p.36) , 
Análise da revelia do Sr. José Ribamar Costa Filho
Da validade das notificações:
14.	Preliminarmente, cumpre tecer breves considerações sobre a forma como são realizadas as comunicações processuais no TCU. A esse respeito, destacam-se o art. 179, do Regimento Interno do TCU (Resolução 155, de 4/12/2002) e o art. 4º, inciso III, § 1º, da Resolução TCU 170, de 30 de junho de 2004, in verbis:
Art. 179. A citação, a audiência ou a notificação, bem como a comunicação de diligência, farse-ão:
I - mediante ciência da parte, efetivada por servidor designado, por meio eletrônico, fac-símile, telegrama ou qualquer outra forma, desde que fique confirmada inequivocamente a entrega da comunicação ao destinatário;
II - mediante carta registrada, com aviso de recebimento que comprove a entrega no endereço do destinatário;
III - por edital publicado no Diário Oficial da União, quando o seu destinatário não for localizado
 (...) 
Art. 3º As comunicações serão dirigidas ao responsável, ou ao interessado, ou ao dirigente de órgão ou entidade, ou ao representante legal ou ao procurador constituído nos autos, com poderes expressos no mandato para esse fim, por meio de:
I - correio eletrônico, fac-símile ou telegrama;
II - servidor designado;
III - carta registrada, com aviso de recebimento;
IV - edital publicado no Diário Oficial da União, quando o seu destinatário não for localizado, nas hipóteses em que seja necessário o exercício de defesa.
Art. 4º. Consideram-se entregues as comunicações:
I - efetivadas conforme disposto nos incisos I e II do artigo anterior, mediante confirmação da ciência do destinatário;
II - realizadas na forma prevista no inciso III do artigo anterior, com o retorno do aviso de recebimento, entregue comprovadamente no endereço do destinatário;
III - na data de publicação do edital no Diário Oficial da União, quando realizadas na forma prevista no inciso IV do artigo anterior.
§ 1º O endereço do destinatário deverá ser previamente confirmado mediante consulta aos sistemas disponíveis ao Tribunal ou a outros meios de informação, a qual deverá ser juntada ao respectivo processo.
 (...) 
15.	Bem se vê, portanto, que a validade da citação via postal não depende de que o aviso de recebimento seja assinado pelo próprio destinatário da comunicação, o que dispensa, no caso em tela, a entrega do AR em "mãos próprias". A exigência da norma é no sentido de o Tribunal verificar se a correspondência foi entregue no endereço correto, residindo aqui a necessidade de certeza inequívoca. Não é outra a orientação da jurisprudência do TCU, conforme se verifica dos julgados a seguir transcritos:
São válidas as comunicações processuais entregues, mediante carta registrada, no endereço correto do responsável, não havendo necessidade de que o recebimento seja feito por ele próprio (Acórdão 3648/2013-TCU-Segunda Câmara, Relator Ministro JOSÉ JORGE) ;
É prescindível a entrega pessoal das comunicações pelo TCU, razão pela qual não há necessidade de que o aviso de recebimento seja assinado pelo próprio destinatário. Entregandose a correspondência no endereço correto do destinatário, presume-se o recebimento da citação. (Acórdão 1019/2008-TCU-Plenário, Relator Ministro BENJAMIN ZYMLER) ;
As comunicações do TCU, inclusive as citações, deverão ser realizadas mediante Aviso de Recebimento - AR, via Empresa Brasileira de Correios e Telégrafos, bastando para sua validade que se demonstre que a correspondência foi entregue no endereço correto. (Acórdão 1526/2007-TCU-Plenário, Relator Ministro AROLDO CEDRAZ) .
16.	A validade do critério de comunicação processual do TCU foi referendada pelo Supremo Tribunal Federal, nos termos do julgamento do MS-AgR 25.816/DF, por meio do qual se afirmou a desnecessidade da ciência pessoal do interessado, entendendo-se suficiente a comprovação da entrega do "AR" no endereço do destinatário:
Ementa: agravo regimental. Mandado de segurança. Desnecessidade de intimação pessoal das decisões do tribunal de contas da união. art. 179 do regimento interno do TCU. Intimação do ato impugnado por carta registrada, iniciado o prazo do art. 18 da lei nº 1.533/51 da data constante do aviso de recebimento. Decadência reconhecida. Agravo improvido.
O envio de carta registrada com aviso de recebimento está expressamente enumerado entre os meios de comunicação de que dispõe o Tribunal de Contas da União para proceder às suas intimações.
O inciso II do art. 179 do Regimento Interno do TCU é claro ao exigir apenas a comprovação da entrega no endereço do destinatário, bastando o aviso de recebimento simples. 
17.	Nos processos do TCU, a revelia não leva à presunção de que seriam verdadeiras todas as imputações levantadas contra os responsáveis, diferentemente do que ocorre no processo civil, em que a revelia do réu opera a presunção da verdade dos fatos narrados pelo autor. Dessa forma, a avaliação da responsabilidade do agente não pode prescindir da prova existente no processo ou para ele carreada. 
18.	Ao não apresentar sua defesa, o responsável deixou de produzir prova da regular aplicação dos recursos sob sua responsabilidade, em afronta às normas que impõem aos gestores públicos a obrigação legal de, sempre que demandados pelos órgãos de controle, apresentar os documentos que demonstrem a correta utilização das verbas públicas, a exemplo do contido no art. 93 do Decreto-Lei 200/1967: "Quem quer que utilize dinheiros públicos terá de justificar seu bom e regular emprego na conformidade das leis, regulamentos e normas emanadas das autoridades administrativas competentes." 
19.	Mesmo as alegações de defesa não sendo apresentadas, considerando o princípio da verdade real que rege esta Corte, procurou-se buscar, em eventuais manifestações do responsável na fase interna desta Tomada de Contas Especial, se havia algum argumento que pudesse ser aproveitado a seu favor, o que se mostrou infrutífero.
20.	Em consulta aos sistemas corporativos do instaurador, não foram encontradas informações acerca de eventual prestação de contas apresentada. 
21.	Registre-se que os recursos foram utilizados integralmente na gestão do Sr. José Ribamar Costa Filho, sendo dele, sem dúvidas, a responsabilidade de comprovar a boa e regular aplicação da verba, recaindo sobre ele, por conseguinte, o débito apontado, haja vista a omissão referida. 
22.	Nos termos da Decisão 225/2000-TCU-2ª Câmara, rel. Adylson Motta, a não comprovação da boa e regular aplicação dos recursos autoriza a presunção de irregularidade na sua utilização, redundando, por conseguinte, em imputação de débito ao gestor responsável.
23.	Em se tratando de processo em que a parte interessada não se manifestou acerca das irregularidades imputadas, não há elementos para que se possa efetivamente aferir e reconhecer a ocorrência de boa-fé na conduta dos responsáveis, podendo este Tribunal, desde logo, proferir o julgamento de mérito pela irregularidade das contas, conforme os termos dos §§ 2º e 6º do art. 202 do Regimento Interno do TCU. (Acórdão 2064/2011-TCU-Primeira Câmara (relator: Ubiratan Aguiar) , 6.182/2011-TCU-1ª Câmara (relator: Weber de Oliveira) , 4.072/2010-TCU-1ª Câmara (Relator: Valmir Campelo) , 1.189/2009-TCU-1ª Câmara (Relator: Marcos Bemquerer) , 731/2008-TCU-Plenário (Relator: Aroldo Cedraz) .
24.	Dessa forma, o responsável deve ser considerado revel, nos termos do art. 12, §3º, da Lei 8.443/1992, devendo as contas serem julgadas irregulares, condenando-o ao débito apurado e aplicando-lhe a multa prevista no art. 57 da Lei 8.443/1992.
Prescrição da Pretensão Punitiva
25.	Vale ressaltar que a pretensão punitiva do TCU, conforme Acórdão 1441/2016-TCU-Plenário, Relator: Benjamin Zymler, que uniformizou a jurisprudência acerca dessa questão, subordina-se ao prazo geral de prescrição indicado no art. 205 do Código Civil, que é de dez anos, contado da data de ocorrência da irregularidade sancionada, nos termos do art. 189 do Código Civil, sendo este prazo interrompido pelo ato que ordenar a citação, a audiência ou a oitiva do responsável.
26.	No caso em exame, não ocorreu a prescrição, uma vez que a irregularidade sancionada ocorreu no exercício de 2007, e o ato de ordenação da citação ocorreu em 2016.
Cumulatividade de multas 
27.	Quanto à possibilidade de aplicação cumulativa das multas dos arts. 57 e 58, inciso I, da Lei 8.443/1992, ainda que seja adequada a realização de citação e audiência do responsável, por força do disposto no art. 209, §4º, do Regimento Interno do TCU, o Tribunal reconhece que existe relação de subordinação entre as condutas de "não comprovação da aplicação dos recursos" e de "omissão na prestação de contas", sendo a primeira consequência da segunda, o que enseja, na verificação das duas irregularidades, a aplicação da multa do art. 57, com o afastamento da multa do art. 58, inciso I, em atenção ao princípio da absorção (Acórdão 9579/2015-TCU-Segunda Câmara, Relator Ministro Vital do Rêgo; Acórdão 2469/2019-TCU-Primeira Câmara, Relator Ministro Augusto Sherman) .
28.	Conforme leciona Cezar Bitencourt (Tratado de Direito Penal: parte geral - 8ª Edição - São Paulo: Saraiva, 2003. Pg. 565) , na absorção, " (...) a pena do delito mais grave absorve a pena do delito menos grave, que deve ser desprezada". No caso concreto, a "omissão no dever de prestar contas", embora seja uma irregularidade autônoma, funciona como fase ou meio para a consecução da "não comprovação da aplicação dos recursos", havendo clara relação de interdependência entre essas condutas. Dessa forma, recaindo as duas ocorrências num mesmo gestor, deve prevalecer a pena do delito mais grave, qual seja, a multa do art. 57, da Lei 8.443/1992.
29.	Todavia, considerando a possibilidade de afastamento da multa do 57, propõe-se informar ao responsável Sr. Agnaldo Machado dos Santos (CPF: XXX.090.852-XX) que, caso se demonstre, por via recursal, a correta aplicação dos recursos mas não se justifique a omissão da prestação de contas, o débito poderá ser afastado, mas permanecerá a irregularidade das contas, dando-se ensejo à aplicação da multa prevista no art. 58, inciso I, da Lei 8.443/1992;
CONCLUSÃO
30.	Diante da revelia do Sr. José Ribamar Costa Filho (CPF: XXX.681.003-XX) , e inexistindo nos autos elementos que demonstrem sua boa-fé ou a ocorrência de outros excludentes de culpabilidade, suas contas devem ser julgadas irregulares, nos termos do art. 202, § 6º, do Regimento Interno/TCU, procedendo-se à sua condenação em débito, nos moldes dos artigos 1º, inciso I, e art. 16, inciso III, alíneas "a", "b" e "c", 19, caput, e art. 23, inciso III, da Lei 8.443/1992, com aplicação da multa prevista no art. 57 do mesmo dispositivo.  
31.	Outrossim, à luz do parâmetro delineado pelo Acórdão 1441/2016-TCU-Plenário, eventual sanção administrativa a ser aplicada ao responsável pelo Tribunal não estaria prejudicada pelo manto prescricional, uma vez que os exercícios abrangidos na gestão do responsável foram os de 2005-2008 e o ato que ordenou as citações se deu em 3/5/2016 (peça 6) . Portanto, o lapso de tempo entre as ocorrências e o ato que interrompeu o prazo prescricional é inferior ao decêndio considerado no referido decisum.
PROPOSTA DE ENCAMINHAMENTO
32.	Ante o exposto, submetem-se os autos à consideração superior, propondo:
a)	considerar revel o Sr. José Ribamar Costa Filho (CPF: XXX.681.003-XX) , de acordo com o §3º, do art. 12, da Lei 8.443, de 16 de julho de 1992;
b)	julgar irregulares as contas do Sr. José Ribamar Costa Filho (CPF: XXX.681.003-XX) , nos termos dos arts. 1º, inciso I, e art. 16, inciso III, alíneas "a", "b" e "c", da Lei 8.443, de 16 de julho de 1992, c/c os arts. 19 e 23, inciso III, da mesma Lei, c/c art. 209, inciso II e III, e art. 210 e 214, inciso III, do Regimento Interno;
c)	condenar o Sr. José Ribamar Costa Filho (CPF: XXX.681.003-XX) , ao pagamento das quantias abaixo relacionadas, com a fixação do prazo de quinze dias, a contar da notificação, para comprovar, perante o Tribunal (art. 214, inciso III, alínea "a", do Regimento Interno) , o recolhimento da dívida aos cofres do Fundo Nacional de Desenvolvimento da Educação (FNDE) , atualizada monetariamente e acrescida dos juros de mora, calculados a partir das datas discriminadas até a do efetivo recolhimento, na forma prevista na legislação em vigor.
	Débito (R$) 
	Data
	OB
	Irregularidade

	32.511,60
	4/3/2007
	20080B816309
	não comprovação da execução do convênio 8162599

	20.904,00
	21/12/2007
	2007OB780379
	Omissão do dever de prestas do conta dos recursos oriundos do BRALF/2007

	13.936,00
	26/12/2007
	2007OB780422
	
d)	aplicar ao responsável José Ribamar Costa Filho (CPF: XXX.681.003-XX) , a multa prevista no art. 57 da Lei 8.443/1992 c/c o art. 267 do Regimento Interno do TCU, fixando-lhe o prazo de quinze dias, a contar da notificação, para que comprove, perante o Tribunal (art. 214, III, alínea "a", do Regimento Interno do TCU) , o recolhimento da dívida aos cofres do Tesouro Nacional, atualizada monetariamente desde a data do acórdão que vier a ser proferido por este Tribunal até a do efetivo recolhimento, se pagas após o vencimento, na forma da legislação em vigor;
e)	informar ao responsável que, caso se demonstre, por via recursal, a correta aplicação dos recursos mas não se justifique a omissão da prestação de contas, o débito poderá ser afastado, mas permanecerá a irregularidade das contas, dando-se ensejo à aplicação da multa prevista no art. 58, inciso I, da Lei 8.443/1992;
f)	autorizar, desde logo, nos termos do art. 28, inciso II, da Lei 8.443, de 1992, a cobrança judicial das dívidas, caso não atendida a notificação; 
g)	autorizar também, desde logo, se requerido, com fundamento no art. 26 da Lei 8.443/1992 c/c o art. 217 do RI/TCU, o parcelamento da (s) dívida (s) em até 36 parcelas, incidindo, sobre cada parcela, corrigida monetariamente, os correspondentes acréscimos legais, fixando-lhe o prazo de quinze dias, a contar do recebimento da notificação, para comprovar, perante o Tribunal, o recolhimento da primeira parcela, e de trinta dias, a contar da parcela anterior, para comprovar os recolhimentos das demais parcelas, devendo incidir, sobre cada valor mensal, atualizado monetariamente, os juros de mora devidos, no caso do débito, na forma prevista na legislação em vigor, alertando o responsável de que a falta de comprovação do recolhimento de qualquer parcela importará o vencimento antecipado do saldo devedor, nos termos do § 2º do art. 217 do Regimento Interno deste Tribunal;
h)	enviar cópia do Acórdão a ser prolatado, bem como do Relatório e do Voto que o fundamentarem à Procuradoria da República no Estado do Maranhão, nos termos do § 3º do art. 16 da Lei 8.443/1992, c/c o § 7º do art. 209 do Regimento Interno do TCU, para adoção das medidas cabíveis; e
i)	enviar cópia do Acórdão que vier a ser proferido ao FNDE e ao responsável, para ciência, informando que a presente deliberação, acompanhada do Relatório e do Voto que a fundamenta, está disponível para a consulta no endereço www.tcu.gov.br/acordaos, além de esclarecer que, caso requerido, o TCU poderá fornecer sem custos as correspondentes cópias, de forma impressa.

não há.

Procurador Sergio Ricardo Costa Caribé.

TOMADA DE CONTAS ESPECIAL. OMISSÃO NO DEVER DE PRESTAR CONTAS. NÃO COMPROVAÇÃO DA BOA E REGULAR APLICAÇÃO DOS RECURSOS RECEBIDOS. CITAÇÃO. REVELIA. CONTAS IRREGULARES. DÉBITO. MULTA.

TOMADA DE CONTAS ESPECIAL (TCE)

Secretaria de Controle Externo de Tomada de Contas Especial (SecexTCE).

Trata-se de Tomada de Contas Especial instaurada pelo Fundo Nacional de Desenvolvimento da Educação (FNDE) em razão da omissão do dever de prestar contas dos recursos repassados no exercício de 2007 ao Município de Dom Pedro/MA, por força do Programa Brasil Alfabetizado (BRALF) , e da não comprovação da execução do objeto do Convênio 816259/2007 (Siafi 600443) , cujo objeto era o apoio financeiro para o desenvolvimento de ações de formação de professores para atendimento educacional especializado.
Os recursos do convênio foram transferidos à Municipalidade em 4/3/2007, mediante a ordem bancária no valor de R$ 32.511,60. O parecer técnico-pedagógico 189/2013 (peça 3, p.36) reprovou a prestação de contas encaminhada, pois esta não continha os documentos aptos a comprovar a efetiva capacitação dos docentes.
No âmbito do BRALF, foram repassados àquele Município R$ 20.904,00 em 21/12/2007 e R$ 13.936,00 em 26/12/2007 (peça 1, p.45, 319) . A irregularidade apontada com relação a tais recursos foi a omissão do dever de prestar contas.
O relatório de TCE (peça 3, p. 118-130) imputa a José Ribamar Costa Filho, ex-prefeito de Dom Pedro/MA, gestor do convênio e do programa, o débito total de R$ 67.351,60. No mesmo sentido o parecer do Controle Interno e o Cerificado de Auditoria.
Regularmente citado por este Tribunal, em razão das irregularidades já descritas, o responsável permaneceu silente. 
A unidade técnica (peças 51-53) , com a anuência do Ministério Público junto ao TCU (peça 54) , propõe que José Ribamar Costa Filho seja declarado revel, suas contas sejam julgadas irregulares, com a consequente condenação a ressarcir o débito apurado e aplicação da multa prevista no art. 57 da Lei 8443/1992.
Feito breve resumo dos fatos, decido.
Anuo aos pareceres constantes dos autos, adotando-os como razões de decidir, sem prejuízo das observações a seguir.
Regulamente citado, o responsável se manteve inerte, razão pela qual deve ser declarada sua revelia, com o prosseguimento do processo para todos os efeitos.
Considerando que o responsável não se manifestou na fase interna desta TCE, não há argumento que possa ser utilizado para afastar as irregularidades a ele imputadas, nem elementos que permitam reconhecer a ocorrência de boa-fé em sua conduta. 
Nos termos do relatório, diante dos elementos disponíveis nos autos, forçoso concluir pela não comprovação da boa e regular aplicação dos recursos públicos transferidos e ocorrência de prejuízo ao Erário. 
Sendo assim, julgo irregulares as contas de José Ribamar Costa Filho, condenando-o a ressarcir o débito apurado, que corresponde a R$ 161.405,22 em valores atualizados, e aplico-lhe a multa prevista no art. 57 da Lei 8443/1992.
Ante o exposto, VOTO para que seja adotada a minuta de acórdão que trago ao exame deste Colegiado.
TCU, Sala das Sessões, em 23 de agosto de 2022.
WALTON ALENCAR RODRIGUES 
Relator